【裁判字號】    99,交聲,896
【裁判日期】    990517
【裁判案由】    交管條例聲異
【裁判全文】
臺灣板橋地方法院交通事件裁定         99年度交聲字第896號
原處分機關  交通部公路總局臺北區監理所蘆洲監理站
受處分人即
異  議  人  甲○○
上列受處分人即異議人因違反道路交通管理處罰條例案件，對於
交通部公路總局臺北區監理所蘆洲監理站民國九十九年四月九日
所為之處分（原處分案號：北監蘆字第裁46-CO0000000號），聲
明異議，本院裁定如下：
    主  文
原處分撤銷。
甲○○汽車駕駛人，行經有燈光號誌管制之交岔路口紅燈右轉，
處罰鍰新臺幣玖佰元，並記違規點數參點。
    理  由
一、聲明異議意旨略以：受處分人即異議人甲○○於民國九十九
    年三月七日下午五時五分許，駕駛車號HW5-879號重型機車
    ，行經臺北縣蘆洲市○○○路與中山二路四十六巷路口，於
    臺北縣蘆洲市○○路口前，遭員警認異議人駕車在上開中山
    二路與中山二路四十六巷路口有「闖紅燈（直行）」之違規
    行為而攔停舉發，嗣被裁處新臺幣（下同）一千八百元及記
    違規點數三點。惟異議人行經中山二路四十六巷口時，見燈
    號是綠燈，又因異議人所駕駛之上開機車後座搭載一位一百
    多公斤之朋友，行進速度僅二十、三十公里，速度很慢，到
    路口時，該名朋友問怎麼從此路行走，異議人回頭答話，故
    而右行，燈號可能因此轉黃變成紅燈，右行至中央路時，遭
    一名員警攔下，同時另有一名騎士遭攔下，當時該員警並未
    表示異議人有違規情事，僅稱須看一下證件，異議人遂將證
    件交予該名員警，另一名騎士因沒帶任何證件，該員警就馬
    上開單，而另一名員警於異議人遭攔停時則在開另一名婦女
    之紅單，並未親眼看到異議人駕車有闖紅燈之違規，結果該
    另一名員警走過來，接過第一名員警手中之異議人證件，於
    查看過後將證件交還異議人，然於異議人準備離去之際，竟
    又再向異議人要求出示證件，並對異議人表示方才闖紅燈等
    語，並填寫舉發違反道路交通管理事件通知單（下稱舉發通
    知單）並要求異議人簽名，異議人當下只有啞口，也說不出
    哪裡怪怪的，但回家後，覺得怪異，遂提出申訴，不知員警
    攔檢正常程序為何，且該另一名員警並無親眼見證實況，卻
    信誓旦旦說有看到異議人駕車有闖紅燈之違規。且縱認異議
    人有違規，異議人駕車亦係右轉，而屬紅燈右轉之違規，並
    非闖紅燈直行之違規。為此，請求鈞院詳查，以令異議人心
    服云云。
二、原處分機關交通部公路總局臺北區監理所蘆洲監理站裁罰事
    實及意見略以：臺北縣政府警察局蘆洲分局蘆洲派出所執勤
    員警於九十九年三月七日下午五時五分許，在臺北縣蘆洲市
    ○○○路四十六巷口處，查獲異議人駕駛車號HW5-879 號重
    型機車因有「闖紅燈」違規，遂依道路交通管理處罰條例第
    五十三條第一項規定，以北縣警交大字第C00000000 號舉發
    通知單當場舉發。案移本站，異議人曾提出申訴（即陳述意
    見），經舉發單位函覆違規屬實，製單舉發無誤。本站遂認
    異議人前開違規事實屬實，依道路交通管理處罰條例第五十
    三條第一項、第六十三條第一項第三款規定，以北監蘆字第
    裁46-CO0000000號違反道路交通管理事件裁決書（下稱裁決
    書）對異議人裁處罰鍰一千八百元，並記違規點數三點云云
    。
三、按汽車駕駛人，行經有燈光號誌管制之交岔路口闖紅燈者，
    處新臺幣一千八百元以上五千四百元以下罰鍰。前項紅燈右
    轉行為者，處新臺幣六百元以上一千八百元以下罰鍰。又汽
    車駕駛人有第五十三條情形者，除依原條款處罰鍰外，並予
    記違規點數三點，道路交通管理處罰條例第五十三條第一項
    、第六十三條第一項第三款分別定有明文。次按交通法庭認
    為聲明異議有理由或聲明異議雖無理由而原處分不當或違法
    者，應以裁定將原處分經聲明異議部分撤銷，並自為裁定，
    但因原處分機關無管轄權而撤銷之者，應移送有管轄權之機
    關，道路交通案件處理辦法第二十條亦定有明文。
四、經查：
  (一)異議人駕駛上開機車於九十九年三月七日下午五時五分許，
    行經臺北縣蘆洲市○○○路與中山二路四十六巷口，為臺北
    縣政府警察局蘆洲分局蘆洲派出所員警林昆瑋認定異議人駕
    車有「闖紅燈（直行）」之違規行為，予以攔停並填製本件
    舉發通知單當場舉發，由異議人當場簽收，嗣舉發機關將本
    件移送原處分機關處理。經原處分機關調查後，仍認定異議
    人駕車有前開違規行為而對之予以裁處罰鍰一千八百元，並
    記違規點數三點之事實，為異議人與原處分機關所不爭執，
    並有本件舉發通知單、裁決書、移送書各一份在卷可參，是
    此部分之事實自堪認定。
  (二)訊據異議人矢口否認有前開駕車闖紅燈（直行）之違規行為
    ，並以前揭情詞置辯。惟經本院傳喚本件舉發員警即證人林
    昆瑋於本院訊問中結證稱：當時伊與另一名同事（即林啟賓
    ）於中山二路及中央路口執勤，係下午四點至六點之巡邏勤
    務，由林啟賓負責攔停，伊負責開單，伊判斷闖紅燈的號誌
    是庭呈照片編號三、四之畫圈註記的地方，而異議人闖紅燈
    之號誌則是前述照片中那根看不到燈號之號誌，但這三根號
    誌燈號均係連動，若中山二路上之該號誌是紅燈，則中山二
    路四十六巷之號誌就會是綠燈。又伊有親眼目睹異議人違規
    ，伊等攔停異議人時，該判斷號誌（即中山二路之該號誌）
    為綠燈，且伊等並非剛變換成綠燈即攔停異議人，因為若剛
    變換燈號就攔停常會引起爭議，伊與林啟賓均會互相注意對
    方背後之動向，伊有見到異議人騎乘機車過來，林啟賓就去
    攔停，並請異議人出示證件，伊當時正好開完上一個違規行
    為人的紅單，林啟賓遂將異議人之證件交給伊，但伊當時並
    不是很確定，故伊先將證件還給異議人，再跟林啟賓確認異
    議人之違規事實無誤後，伊再跟異議人拿證件舉發等語明確
    （參見本院卷第十八頁反面、第十九頁正面、第二七—二八
    頁正面），核與另一在場目擊本件違規行為經過之員警即證
    人林啟賓到庭結證述：伊當時是負責攔檢部分，異議人闖出
    來時中山二路號誌燈號（即判斷號誌）係綠燈，因此中山二
    路四十六巷路口燈號一定是顯示紅燈，當時中山二路已經綠
    燈一段時間，並非剛變換燈號，且中山二路的汽機車都已經
    在通行，伊見異議人自中山二路四十六巷口闖出來，便將異
    議人攔停，請異議人出示證件後，便將該證件交給林昆瑋，
    並告訴林昆瑋異議人闖紅燈，再由林昆瑋向異議人說明違規
    事實等語大致相符（參見本院卷第二六頁正面），復有證人
    林昆瑋當庭提出之本件違規路段Google地圖一張、該違規路
    口及紅綠燈號誌設置狀況之照片六張以佐（參見本院卷第二
    一—二三頁）。衡情而論，證人林昆瑋、林啟賓於事發當時
    均係臺北縣政府警察局蘆洲分局蘆洲派出所員警，又係職司
    交通巡邏勤務，與異議人間素昧平生又無怨懟，當無甘冒偽
    證罪責，故為編織不實舉發之原因及理由存在，且考量交通
    違規行為又多屬迅速、稍縱即逝及不可回復等特性，舉發機
    關或原處分機關若能提出更多之法定證據方法，例如人證、
    書證、物證等證據資料以供司法審查之交通法庭加以判斷該
    交通違規行為之存否，自屬允當，惟若因前揭交通違規行為
    特性而無法提供更多相關之書證、物證時，則舉發員警於司
    法審查之訴訟程序上立於證人之地位而證述其當時親身目擊
    及見聞之交通違規行為經過，亦屬於法定證據方法之一之人
    證證述，於法亦不有違，至於舉發員警立於證人之地位所為
    之證述是否可採，此乃交通法庭依經驗及論理法則判斷其證
    明力為何而得否採擇之心證層次，斷不可以舉發員警作為證
    人之所述，因不可能反於其先前所為舉發或遽謂其有績效壓
    力或獎金激勵而認均不可採，而全盤否定其立於證人地位所
    為之陳述。於本件中，證人林昆瑋、林啟賓於本院訊問中既
    已居於證人之地位具結陳述其所親身目擊及見聞本件異議人
    駕駛上開機車有前揭之違規事實，且又互核相符而無顯不可
    信之情事，本院認其二人所述自足以擔保該等證詞之憑信性
    ，因認證人林昆瑋、林啟賓之前開證述應顯較異議人空言所
    辯其駕車未有闖紅燈之違規行為云云為可採。綜上，異議人
    確有於前揭時點駕駛上開機車行經有燈光號誌管制之臺北縣
    蘆洲市○○○路與中山二路四十六巷口闖紅燈之違規行為，
    應堪認定。
  (三)異議人雖又質疑警方之攔檢正常程序為何云云置辯，然查，
    依「內政部警政署交通違規稽查與輕微違規勸導作業注意事
    項」第肆點具體作法：一、交通違規稽查（二）攔停舉發之
    4 已明確規定：「4.攔檢時應選擇不妨礙交通處所，並注意
    本身及當事人安全，非經客觀、合理判斷有明顯違規者，避
    免任意攔車稽查；車輛攔停後，應即告知駕駛人或行為人違
    規行為或違反之法令規定。」此一注意事項性質上雖屬作業
    性行政規則，為機關內部業務處理方式，但因此種作業性行
    政規則在舉發機關實施交通違規稽查勤務上反覆適用之結果
    ，往往影響人民權益甚鉅，因而產生間接法效、附屬效力或
    實質對外效力，而生行政規則外部化之現象，如舉發機關違
    背此類作業性行政規則之規定時，其後處罰機關據以作成之
    交通裁罰，便可能因其程序瑕疵情節之輕重，而產生可補正
    、得撤銷或無效之原因，如瑕疵情節已達違法時，自可為交
    通法庭所審查而得撤銷之對象。於本件中，事發現場執勤員
    警即證人林昆瑋、林啟賓二人既已依其二人執行職務上客觀
    、合理判斷異議人駕車於事發當時顯有闖紅燈之違規行為情
    形而予以攔停稽查並告知違規事項後再以舉發，已如其二人
    先前所述，經本院審核其二人行使舉發權所踐行之攔停舉發
    程序，於程序上並無任何違法或不當情事。準此，自不影響
    其後所據以製成之舉發通知單及原處分之合法性，是異議人
    就此部分所辯，亦難認有據而不足採。
  (四)至本件異議人駕車雖有行經有燈光號誌管制之臺北縣蘆洲市
    ○○○路與中山二路四十六巷口闖紅燈之違規行為，惟此一
    違規行為究竟該當於「闖紅燈直行」或「紅燈右轉」之法律
    構成要件？茲論述如下：觀以證人林昆瑋提出之本件違規路
    口及紅綠燈號誌設置狀況之照片六張以查，編號三、四之照
    片二張所示情形固為舉發員警於中山二路之攔檢點往中山二
    路四十六巷口方向拍攝，且其角度看似駕駛人駕車自中山二
    路四十六巷口係直行至中山二路上，惟對照編號一、二、六
    之照片三張所示該交岔路口狀況，該交岔路口實際所呈現者
    乃呈「Ｙ」字型，此亦有證人林昆瑋所提出之本件違規路段
    Google地圖一張在卷可稽。準此以觀，任何車輛自該中山二
    路四十六巷行駛至該交岔路口以銜接中山二路時，依該路口
    實際路況，縱非與一般正常交岔路口需以呈現九十度之方向
    右轉行進，然亦必須以右轉方向盤或機車把手之方式予以行
    進，至於右轉角度多寡則須視駕駛人所駕車輛自該中山二路
    四十六巷口行駛方向及位置而定，據此可認，該中山二路四
    十六巷之道路相對於中山二路本路而言，於道路稱謂既有所
    別，且於道路設計亦有角度之偏差，故仍應屬於支線道而不
    得同視為中山二路本路之同一幹線道，再以異議人駕車係沿
    中山二路四十六巷行駛至該交岔路口以銜接中山二路之際，
    當係以右轉機車把手之角度與方式切入中山二路，實際上並
    非以直行穿越該中山二路之交岔路口甚明，而與一般正常角
    度設計之交岔路口而有車輛闖紅燈直行之違規行為情形仍屬
    有異，是當認本件異議人駕車自中山二路四十六巷口闖紅燈
    後繼續行駛中山二路之行為，應優先該當於道路交通管理處
    罰條例第五十三條第二項「紅燈右轉」之法律構成要件，而
    不應先論以同條第一項「闖紅燈」之法律構成要件（同樣於
    本件事發路口而認定為紅燈右轉之案例，亦可參照本院九十
    八年度交聲字第一四四六號交通事件裁定）。是原處分機關
    就此疏未詳查，僅以舉發機關函覆說明，遽而認定異議人即
    有「駕車行經有燈光號誌管制之交岔路口闖紅燈（直行）」
    之違規事實而為本件裁罰，其認定事實及適用法律尚屬率斷
    而不可採。於此，堪認異議人前揭所辯其駕車並不屬闖紅燈
    （直行），而屬紅燈右轉等語，尚可採信。
五、綜上所述，可認異議人駕車之違規行為應優先該當於「汽車
    駕駛人，行經有燈光號誌管制之交岔路口紅燈右轉」之法律
    構成要件，而尚難先行遽認係「駕車行經有燈光號誌管制之
    交岔路口闖紅燈（直行）」之法律構成要件。是以異議人前
    揭所辯各情雖均無可採，然原處分機關卻未予詳查上情，逕
    援引道路交通管理處罰條例第五十三條第一項、第六十三條
    第一項第三款規定，對異議人裁處罰鍰一千八百元並記違規
    點數三點，其認定事實及適用法律，即有違誤，難認有理由
    ，自應由本院將原處分予以撤銷。又本件異議人駕車既有「
    汽車駕駛人，行經有燈光號誌管制之交岔路口紅燈右轉」之
    違規行為，亦如前述，則依道路交通案件處理辦法第二十條
    規定，原處分既有違法之處，自得由本院將原處分予以撤銷
    ，改依道路交通管理處罰條例第五十三條第二項、第六十三
    條第一項第三款規定，並參以行政罰法第十八條第一項規定
    裁量要素而審酌異議人之違規情節、所生危害、違規後否認
    違規行為、態度難謂甚佳、應受責難程度、所生影響等一切
    情狀，改諭知異議人如主文第二項所示之處罰，以資適法（
    按違反道路交通管理事件統一裁罰基準表屬於行政程序法第
    一百五十九條第二項第二款所規定之裁量基準，屬於行政權
    之原處分機關行使裁量權時固受其拘束，惟從憲法所規範之
    權力分立原則下之司法權即交通法庭對交通裁罰處分行使司
    法審查及裁量權之法律解釋及適用上，該統一裁罰基準表僅
    得作為參考依據，而無從作為拘束司法權即交通法庭行使司
    法審查及裁量權之強制規定）。
據上論斷，應依道路交通管理處罰條例第八十七條第二項、第五
十三條第二項、第六十三條第一項第三款，道路交通案件處理辦
法第二十條，裁定如主文。
中    華    民    國    99    年    5     月    17    日
                  交通法庭    法  官  林家賢
如不服本裁定，應於裁定送達後五日內，向本院提出抗告狀（應
附繕本），抗告於臺灣高等法院。
                              書記官  林政良
中    華    民    國    99    年    5     月    17    日

司法院資訊處製作；財團法人民間司法改革基金會備份。
